【裁判字號】    92,台上,2347
【裁判日期】    920430
【裁判案由】    違反毒品危害防制條例
【裁判全文】
最高法院刑事判決                              九十二年度台上字第二三四七號
    上  訴  人  丙○○
                甲○○
                乙○○
    右  一  人
    選任辯護人  陳清白律師
右上訴人等因違反毒品危害防制條例案件，不服台灣高等法院台南分院中華民國九十
二年一月二十八日第二審更審判決（九十一年度上重更(七)字第五七五號，起訴案號：
台灣台南地方法院檢察署八十六年度偵字第一一三三四、一二五四四號），提起上訴
，本院判決如左：
    主  文
原判決撤銷，發回台灣高等法院台南分院。
    理  由
本件原判決認定上訴人丙○○意圖營利，於民國八十六年六月底，在高雄市「龍華飯
店」前，由香港籍「陳偉賓」（丙○○前指稱林先生）之成年男子交給丙○○毒品海
洛因磚三十五塊（淨重共一二四七九‧五０公克，包裝共重四五七‧０四公克），囑
其每塊販賣新台幣（下同）五十萬元，丙○○則計劃以每塊六十萬元出售，旋與上訴
人甲○○共同基於意圖營利之犯意聯絡，由其負責供應毒品海洛因，而甲○○則負責
尋覓下游之毒販買主。因丙○○擬將其中一塊稍微受潮海洛因，以較便宜之五十萬元
價格（原計劃每塊售價為六十萬元）交甲○○出售，再由甲○○與買主議價，並約定
該受潮海洛因若甲○○賣出超過五十萬元，超過部分由甲○○賺得。嗣八十六年八月
間甲○○覓得欲購入毒品販售之上訴人乙○○，甲○○與乙○○遂約定擬以六十八萬
元買賣該塊海洛因，惟實際成交金額，俟乙○○看貨鑑定後決定，並約定雙方交易時
間、地點、交易方式後，甲○○即先聯繫丙○○於同年九月二日下午四時許，在高雄
市「龍族茶藝館」交易毒品，同日下午乙○○駕駛Ｎ六｜一０七九號三菱牌自小客車
，將六十八萬元現款以紙包裝後攜帶前往該茶藝館，並將該車鑰匙交予甲○○，使丙
○○能先將毒品放置藏於乙○○車內，經其確認無誤後，再行付錢，並取回汽車鑰匙
之方式進行交易。俟丙○○依約抵達後，即由甲○○單獨至丙○○所駕駛ＹＳ｜九九
九五號白色賓士轎車內，告知買方乙○○欲購買該毒品海洛因磚，並指示丙○○將毒
品置於乙○○停放在該茶藝館外三菱牌自小客車駕駛座底下，甲○○乃將乙○○汽車
鑰匙交予丙○○。丙○○隨即駕駛其白色賓士轎車至高雄縣大寮鄉○○路三五三號十
樓租居處，取海洛因磚一塊折返茶藝館，依約將上開毒品海洛因磚置放於乙○○前開
三菱牌自小客車駕駛座底下，於折返該茶藝館，待乙○○鑑定成分，收取款項並交還
該車鑰匙時，為埋伏在該茶藝館門前由法務部調查局台南縣調查站與南區機動組、新
營憲兵隊合組之專案人員查獲。丙○○、甲○○、乙○○三人之交易行為，因乙○○
未及鑑定致販入毒品交易未完成而未遂，並當場在前開乙○○駕駛之三菱牌自小客車
內，扣得渠等交易之受潮毒品海洛因磚一塊；及在「龍族茶藝館」桌邊乙○○預備購
買毒品之現款六十八萬元，復據丙○○供述至高雄縣大寮鄉○○路三五三號十樓租住
處扣得毒品海洛因磚三十四塊，連同前開海洛因磚一塊合計三十五塊（淨重共一二四
七九‧五０公克，包裝共重四五七‧０四公克）及丙○○所有供犯罪所用裝海洛因之
手提袋二個等情。因而撤銷第一審關於論處上訴人等販賣毒品部分之判決，改判論處
上訴人丙○○、甲○○共同販賣毒品未遂罪刑；論處上訴人乙○○販賣毒品未遂罪刑
，固非無見。
惟查：(一)、有罪之判決書須將法院依職權認定之犯罪事實，詳記於事實欄，然後於理
由欄逐一說明其憑以認定之證據，使事實與理由兩相一致，始稱適法；倘若理由說明
與事實記載或卷內證據資料不相符合，即屬判決理由矛盾，其判決當然為違背法令。
原判決理由欄三(二)、(三)、以上訴人丙○○於檢察官偵查及第一審初次訊問時明確供稱
：甲○○在龍族茶藝館外坐上伊所駕白色賓士車後，即要伊把車開到茶藝館旁之停車
場，並以手指該部三菱牌Ｎ六｜一０七九號車，當場把該車鑰匙交伊，要伊把海洛因
磚置放於該車內，因此該車應為買主之車輛沒錯等語；及指稱：本件交易係由甲○○
先尋覓下游之買主即乙○○，案發當日甲○○交付乙○○之汽車鑰匙供伊放置海洛因
於該自用小客車駕駛底坐下，待乙○○鑑定無異議後，再以一手交錢，一手交鑰匙之
方式轉手等情，作為認定本件買賣毒品方式及乙○○在龍族茶藝館內泡茶，應係等待
鑑定丙○○帶來之海洛因磚品質，以便於無異議後付款交易之主要事證。然查丙○○
於八十六年九月三日檢察官偵查中係稱：「還未講價錢，以前賣六十萬元，林某（即
「陳偉賓」）叫我賣五十萬（元），我賣六十萬（元）」、「是（指三菱牌汽車鑰匙
是甲○○於茶藝館附近交給伊）」、「我不知（指以前與甲○○在茶藝館交易毒品，
是否有帶下手來），我只負責與他（指甲○○）碰頭」等語（見偵字第一一三三四號
卷第三十六頁）；丙○○於第一審八十六年十月二十一日初次訊問時則係稱：「要賣
何人我不知道，我只是將海洛因磚塊放在車上，車子鑰匙是甲○○給我的」、「一塊
六十萬（元）」、「當天是甲○○約我到龍族茶藝館，他出來外面，坐進我的車子，
將鑰匙給我，並告訴我是那部車子，我再回去拿海洛因磚，再放進該部車內，之後我
要進龍族茶藝館還鑰匙，還未進去就被抓了，所以不知甲○○要賣給誰，我只是賣給
甲○○」、「他（指甲○○）找誰（指買主）我不知道，我只是他要多少，我給他」
等語（見第一審卷第十二頁），足見丙○○於偵查及第一審初訊時並未指稱三菱牌Ｎ
六｜一０七九號車車主為海洛因之買主，更未稱乙○○即係甲○○所覓得之下手，待
乙○○鑑定後再一手交錢、一手交鑰匙之交易方式。是原判決此部分理由之說明與卷
內資料不盡相符，有證據上理由矛盾之違法，本院上次發回更審時，就此已有指明，
原審未予注意，致判決仍有此瑕疵，顯有可議。又查丙○○所稱上開交易方式及車主
應為買主等供述，乃丙○○於八十六年九月二日法務部調查局南部機動組訊問時所為
之供詞（見偵字第一一三三四號卷第八頁背面、第十頁），原判決既未引用該調查筆
錄作為證據，又以之作為其偵查及第一審初訊之供述，自有疏誤。(二)、原判決理由欄
三之(四)末段，以依原審法院更六審卷(二)第七十三頁至第七十九頁之海洛因包裝照片，
受潮海洛因除在乙○○車上查獲之一塊海洛因外，尚有八塊海洛因有更嚴重受潮現象
，作為丙○○所為欲持海洛因至友人處烘乾之辯解為不足採信之理由之一。但查依法
務部調查局台南縣調查站九十一年六月十九日調勵緝字第０九一六七四０三一００號
函，在丙○○住處查獲之海洛因，其外層包裝並無拆封及潮溼情形，有該函可稽（見
上重更六字卷(二)第一六七頁），原審僅憑照片即認有受潮現象，已嫌速斷，且與上開
函述情況不符，亦有未合。(三)、依原判決事實欄之記載，在乙○○之汽車內僅查獲海
洛因磚一塊，並無裝海洛因之手提袋一個，原判決理由欄五認查扣之二個手提袋，其
中一個係裝該一塊海洛因磚，而於甲○○之主刑後，諭知沒收，已與事實欄之記載不
符。又依上述法務部調查局台南縣調查站九十一年六月十九日函，二個手提袋均係在
丙○○住處查獲，丙○○亦供承此事（見偵字第一一三三四號卷第十頁背面、第十一
頁），是原判決上開理由之說明亦與卷內資料不符，有證據上理由矛盾之違法。(四)、
原判決認乙○○販入海洛因磚，目的有出售營利，係以數量龐大，顯非購入供己施用
為其論據。然查乙○○當時有無施用海洛因惡習，依其經濟狀況是否可能購入該高價
之毒品供己施用等判斷有無販賣意圖之重要待證事項，原審並未調查、審認、說明，
遽行判決，難認適法。(五)、原審法院更六審時勘驗法務部調查局人員訊問丙○○、甲
○○之錄影帶結果，認並無如調查筆錄所載調查員問一句，丙○○、甲○○答一句之
情，似乎都是調查局人員自己在記錄（見上重更六號卷(二)第八十六、一一三至一一五
、一二四、一二五、一三七、一三八、一七四、一七五頁），依此，該筆錄所載丙○
○、甲○○之陳述與錄音、錄影之內容是否相符，即非無疑，原判決理由欄二以二人
有在筆錄上簽名，即謂該筆錄非全無證據能力，亦有未當。(六)、卷宗內之筆錄及其他
文書可為證據者，應向被告宣讀或告以要旨，為刑事訴訟法第一百六十五條第一項所
明定，此項規定依同法第三百六十四條為第二審審判所準用。原審就據為判決基礎之
法務部調查局檢驗扣案毒品之鑑定通知書及海洛因交易價格調查表，於審判期日未向
被告宣讀或告以要旨，而僅向被告提示，其調查證據之方法與規定不合，亦嫌未洽。
(七)、原判決認丙○○擬以五十萬元之價格出售系爭在乙○○車上查獲之一塊稍微受潮
海洛因，及認定甲○○係於八十六年八月間覓得欲購毒品之乙○○等情，並未說明其
所憑之理由，有判決理由欠備之疏誤。上訴意旨指摘原判決違背法令，尚非全無理由
，應認仍有發回更審之原因。又原判決理由欄六不另為無罪諭知部分，基於審判不可
分原則，應併予發回。
據上論結，應依刑事訴訟法第三百九十七條、第四百零一條，判決如主文。
中      華      民      國    九十二    年      四      月     三十     日
                              最高法院刑事第七庭
                                  審判長法官  張  信  雄
                                        法官  賴  忠  星
                                        法官  張  清  埤
                                        法官  呂  永  福
                                        法官  林  開  任
      右正本證明與原本無異
                                              書  記  官
中      華      民      國    九十二    年      五      月      七      日


司法院資訊處製作；財團法人民間司法改革基金會備份。
